【裁判字號】    97,上,94
【裁判日期】    970910
【裁判案由】    清償借款
【裁判全文】
臺灣高等法院民事判決                    97年度上字第94號
上  訴  人  戊○○
            己○○
共      同
訴訟代理人  甲○○
被 上訴 人  中國信託商業銀行股份有限公司
法定代理人  庚○○
訴訟代理人  乙○○
            丁○○
上列當事人間請求清償借款事件，上訴人對於中華民國96年12月
6日臺灣臺北地方法院96年度訴字第6420 號第一審判決提起上訴
，被上訴人為訴之變更，本院於97年8月27日言詞辯論終結，茲
判決如下：
    主      文
上訴人己○○應給付被上訴人新台幣玖拾萬陸仟陸佰玖拾捌元及
自民國九十六年十月二十四日起至清償日止，按年息百分之九計
算之利息，並自九十六年十月二十四日起至清償日止，逾期在六
個月以內者，按上開利率百分之十，超過六個月者，超過部分按
上開利率百分之二十計付違約金。
其餘變更之訴駁回。
變更之訴訴訟費用由上訴人己○○負擔二分之一，餘由被上訴人
負擔。
    事實及理由
一、本件被上訴人在原審起訴主張：原審共同被告新富國際股份
    有限公司（以下略稱新富公司）於94年1月26日邀同上訴人
    己○○、戊○○為連帶保證人，向被上訴人借款新台幣（下
    同）2,200,000元，借款期間自94年1月26日起至99年1月26
    日止，約定利息按年利率9%固定計算，共分60期，按期定額
    平均攤還本息。如有逾期攤還本金，借款人即喪失期限之利
    益，應立即全部償還，逾期清償在6個月以內者，按上開利
    率10%，超過6個月者，超過部分按上開利率20%計付違約金
    。詎新富公司僅繳納利息至96年6月30日，嗣後即未依約清
    償本息，依上開約定，本件借款即視為全部到期，至今仍積
    欠被上訴人本金1,506,698元及利息、違約金未清償，上訴
    人己○○及戊○○為連帶保證人，依法應負連帶清償責任，
    為此爰依消費借貸及連帶保證契約提起本件訴訟，請求原審
    共同被告新富公司與上訴人應連帶給付被上訴人1,506,698
    元，及自民國96年7月1日起至清償日止，按年息9%計算之利
    息，並自民國96年8月2日起至清償日止，逾期在6個月以內
    者，按上開利率10%，超過6個月者，超過部分按上開利率20
    %計付違約金等情，原審為被上訴人勝訴之判決，上訴人對
    其不利部分提起上訴，被上訴人則為訴之變更，陳述略稱：
    基本上，不論連帶保證人或連帶借款人，因所負之責任均係
    連帶給付，故在第一審始對上訴人主張依連帶保證之法律關
    係，茲上訴人既對此爭執，故對上訴人乃變更以連帶借款人
    之法律關係請求上訴人負連帶給付之責任，惟上訴人戊○○
    與被上訴人曾達成和解，其條件為戊○○向被上訴人還款60
    萬元後，被上訴人即免除戊○○連帶借款人之地位，而上訴
    人戊○○確於96年10月23日匯給被上訴人60萬元後，卻於97
    年11月6日以負連帶責任有錯誤為由，又具狀欲撤銷和解，
    致被上訴人始未對戊○○撤回對其在原審之起訴金額。法院
    如認和解無效，被上訴人願返還該60萬元，但上訴人仍須負
    擔被上訴人如在原審請求之金額，如認和解給付有效，被上
    訴人願減掉該60萬元後之款項，並自其給付後之利息違約金
    （見本院卷172頁反面），即先位聲明：上訴人應連帶給付
    1,506,698元及自96年7月1日起至清償日止，按年息9%計算
    之利息，並自96年8月2日起至清償日止，逾期在6個月以內
    者，按上開利率10%，超過6個月者，超過部分按上開利率20
    %計付違約金。備位聲明：上訴人應連帶給付906,698元及自
    民國96年10月24日起至清償日止，按年息9%計算之利息，並
    自96年10月24日起至清償日止，逾期6個月以內者，按上開
    利率10%，超過6個月者，超過部分按上開利率20%計付之違
    約金。
二、上訴人則以：(一)上訴人自始即以連帶保證人之認知在車輛貸
    款借據暨約定書上簽名，而被上訴人則以連帶借款人之身分
    與上訴人簽約，意思表示顯然不一致，契約為無效，若係連
    帶借款人，何以上訴人分文未取，顯見連帶借款人不能成立
    。(二)本件汽車貸款屬消費性貸款，被上訴人貸放汽車貸款時
    ，已獲足額之汽車之擔保，卻仍增提連保人，有違銀行法第
    12 條之1規定。(三)車輛貸款借據暨約定書上連帶借款人內之
    打勾字跡顏色與上訴人之筆跡顏色不同，有變造之嫌，故上
    訴人不負連帶之責，乃聲明求為駁回被上訴人之訴。
三、按當事人將原訴變更時，法院以其訴變更為合法，則原訴可
    認為已因撤回而終結，應專就新訴裁判，此觀之最高法院65
    年台上字第2183號、66年台上字第3320號判例即明。被上訴
    人於原審係以連帶保證之法律關係請求上訴人連帶給付，在
    本院中則變更為以連帶借款人之法律關係請求連帶給付之責
    ，先後主張因係出於同一張車輛貸款借據暨契約書，請求之
    基礎事實同一，依法自應准其變更，本院僅就變更後之主張
    予以審判，變更前之主張已生撤回效力，不另予以論究。又
    被上訴人在變更之訴中，陳明撤銷和解若認有效，則聲明仍
    請求如原審之起訴金額，如認為無效，則聲明請求減掉60萬
    元後之906,698 元及利息、違約金，核其請求之性質為類似
    之預備訴之合併。又所謂訴訟中有犯罪嫌疑牽涉其裁判者，
    法院得命在刑事訴訟終結以前，停止訴訟程序，但應否停止
    ，仍依法院之自由意見決之，且非謂當事人料想其有犯罪嫌
    疑而未經提起刑事訴訟者，即可停止民事訴訟程序，亦有最
    高法院20年聲字第582號及38年台上字第193號判例可考。茲
    上訴人泛指證人丙○○可能涉嫌偽證、變造文書，將對之提
    起刑事告訴云云，依上開判例意旨，自與停止之要件不合，
    本院亦不受拘束，故其在本院最後言詞辯論中聲請停止訴訟
    ，不予准許。上訴人另在最後言詞辯論期日中及後，聲請扣
    押被上訴人所提之車輛貸款借據暨約定書原本，因本院經核
    閱後與其提出之影本相同，僅因上訴人對究在連帶借款人內
    打勾顏色是否與其簽名相同有所爭執，本院認因不影響效力
    之認定（如後述），故於核對後發還原本。其是否所謂可能
    提出刑事告訴，乃刑事訴追之問題，因與本件私法爭議之民
    事無關，不能作為扣押之要件。至上訴人於本院最後言詞辯
    論中所提反訴，旋於辯論後之翌日具狀撤回其反訴（見本院
    卷181 頁），並經被上訴人於97年9月4日具狀表示同意（本
    院卷第198 頁），已生撤回反訴效力，故本院不再就反訴部
    分論究。上訴人另於本件言詞辯論終結後之97年9月8日始表
    示合議庭遲不扣押上開原本等證物，認有偏頗云云，聲請合
    議庭三位法官迴避，自有誤會，且顯係為延滯訴訟，故不予
    停止訴訟，均先此敘明。
四、被上訴人主張新富公司向其借款，並經上訴人己○○、戊○
    ○同意擔任上開借款債務之連帶借款人，及新富公司迄今尚
    有前述金額之借款暨利息、違約金未給付等事實，業據其提
    出車輛貸款借據暨約定書、放款帳戶交易明細表等影本各一
    份為證，且經原承辦人丙○○陳述明確，紀錄在卷，關於新
    富公司依約應付前述款項之清償責任一節，業經原審判決新
    富公司敗訴確定在案，自應認其主張為真正。
五、上訴人辯稱自始即以連帶保證人之認知在車輛貸款借據暨約
    定書上簽名，而被上訴人係以連帶借款人之身分與上訴人簽
    約，意思表示顯然不一致，契約為無效，且上訴人未拿到款
    項，不可能成立連帶借款人一節，據被上訴人主張在一般實
    務上無論係連帶保證人或連帶借款人，因所負責任均係連帶
    給付，在原審才誤以主張連帶保證，實際上雙方當時所簽署
    者均係連帶借款人，始終未變動，錢係匯入新富公司之戶頭
    等語。經查上訴人並不否認在車輛貸款借據暨約定書上簽名
    ，又簽名處確實勾選連帶借款人，有該約定書可考（見原審
    卷第11頁），其簽名處雖有連帶保證人及連帶借款人，連帶
    債務人三個空格，但除在連帶借款人上之空格上打勾以外，
    其餘均空白，並無任何塗改，上訴人己○○亦稱「…契約上
    身分欄有三個空格，我不知道當時空格有無勾選…」（見本
    院卷第118 頁），亦即無法證述其係原勾選連帶保證人之情
    事，自應以該約定書為據，況當時之承辦人丙○○亦證稱當
    時確係以連帶借款人與上訴人簽約等語（見本院卷第116、
    117頁），其為連帶借款人身分至為明顯。至上訴人所稱打
    勾之筆跡顏色與其簽名不同一節，不論是否實在（因未鑑定
    ），縱使筆跡顏色不同，因實務上並無限制簽名與空格之打
    勾必須同一色澤之規定，兩造亦無此約定，自不能因此認定
    契約不生效力。另上訴人指稱其未收到任何款項部分，因查
    約定書上載明借款金額220萬元，放款帳號為00000-000000-
     0，而被上訴人已將款項存入該帳戶，新富公司取得款項後
    ，已按期償還部分款項，迄今尚欠1,506,698 元本息，亦經
    原審所認定而判決確定，該項借款係為購車所用，亦為上訴
    人己○○所明知（見本院卷第117 頁反面），則被上訴人依
    約將金錢撥入上開帳戶，已符契約本旨，上訴人所辯伊未取
    到任何款項云云，係其與新富公司間之內部問題，不能因此
    即認定契約未成立，所辯自無足採信。
六、上訴人辯稱本件汽車貸款屬於消費性貸款，被上訴人貸放款
    項時，已獲足額之汽車擔保，卻增加連保人，有違銀行法第
    12 條之1規定云云。據行政院金融監督管理委員會銀行局稱
    ：「…按公司戶向銀行貸款購車屬企業放款範疇，至於銀行
    法第12條之1第1項明定適用範圍為自用住宅放款及消費者放
    款，應有側重保護消費者之立法意旨，爰有關同條文第2項
    、第3項規定亦以『自用住宅』及『消費性放款』為適用範
    圍，故有限公司應無上揭規定之適用」，有該局金管銀(一)字
    第09610000040號令可稽（見本院卷第163、165頁），再參
    之財政部74年11月8日台財融字第24611號函、84年11月7日
    台財融字第84711749號函亦為相同之見解，本件既係以新富
    公司為借款人，上訴人僅為連帶借款人身分，自屬企業放款
    ，自無違反銀行法第12條之1規定，上訴人該項辯解自有誤
    會。
七、上訴人聲請再開辯論，再訊問證人丙○○及命被上訴人提出
    貸款申請書、銀行內部批核貸文件原本等部分，依民事訴訟
    法第447 條規定，在上訴審中原則上本不得再提出新攻擊防
    禦，因本院斟酌後業准上訴人之聲請而通知該證人，並於97
    年7月9日言詞辯論時，經上訴人之共同訴訟代理人對之直接
    訊問，且茲查本件事證已明，其聲請再予訊問，並命被上訴
    人提出銀行內部批示核貸文件等原本，本院認無必要，附此
    敘明。
八、末查據被上訴人稱被上訴人與上訴人戊○○達成之和解條件
    係上訴人戊○○向被上訴人還款60萬元後，被上訴人免除上
    訴人戊○○連帶借款人之地位（見本院卷第153 頁），而戊
    ○○確於96年10月23日匯入60萬元，為兩造所不爭，亦有帳
    戶明細表可考（見本院卷第157頁）。查連帶借款人須與主
    債務之借款人同負連帶給付之責，而上訴人戊○○依前開說
    明須負連帶借款之義務，則雙方上開和解並匯入款項並無錯
    誤可言，上訴人戊○○以錯誤為由聲請撤銷和解（見原審卷
    第52頁、本院卷第159頁），自不生撤銷效力。從而被上訴
    人所能請求者為其備位之訴之己○○部分，其餘部分則為無
    理由，爰判決如主文所示。
據上論結，本件變更之訴為一部有理由，一部無理由，依民事訴
訟法第79條判決如主文。
中    華    民    國    97    年    9     月    10    日
                    民事第一庭
                        審判長法  官  張耀彩
                              法  官  林金吾
                              法  官  盧彥如
正本係照原本作成。
不得上訴。
中    華    民    國    97    年    9     月    12    日
                              書記官  何家娟


司法院資訊處製作；財團法人民間司法改革基金會備份。
